臺灣臺北地方法院民事判決　九十一年度訴字第三六五○號
　　原　　　告　台新商業銀行股份有限公司
　　法定代理人　丁○○
　　訴訟代理人　乙○○
　　被　　　告　丙○○
　　訴訟代理人　甲○○
右當事人間請求清償借款事件，本院判決如左：
    主      文
被告應給付原告新台幣壹佰陸拾萬元，及自民國九十年九月一日起至清償日止，按原
告銀行基本放款利率減碼年息百分之○．八五計算之利息。
訴訟費用由被告負擔。
本判決於原告以新台幣伍拾參萬元供擔保後，得假執行。但被告如於假執行程序實施
前以新台幣壹佰陸拾萬元為原告預供擔保，得免為假執行。
    事      實
甲、原告方面：
一、聲明：如主文第一項所示，並願供擔保請准宣告假執行。
二、陳述：
（一）被告於民國八十八年十二月十六日向原告借用新台幣（下同）三百零三萬二千
      五百元，約定利息第一年固定以年息百分之七．四七計算，第二年固定以年息
      百分之七．五計算，第三年起按原告銀行基本放款利率減碼年息百分之○．八
      五計算，並自借款日起算，前二年按月付息，第三年起以每一個月為一期，按
      期平均攤還本息，如有逾期攤還本息，借款人即喪失期限之利益，應立即全部
      償還。詎被告自九十年九月一日起即即未依約償還本息，依上開約定，本件借
      款即視為全部到期，被告目前尚欠本金一百六十萬元及訴之聲明所示之利息未
      清償，為此提起本件訴訟。
（二）對被告抗辯所為之陳述：被告於八十八年十二月十六日簽立承諾書予原告，除
      承諾當被告自原任職公司即世大積體電路股份有限公司（嗣與台灣積體電路股
      份有限公司，下均稱台積電公司）離職時，需提前償還原告之借款外，並承諾
      借款全數清償後，原告需將被告原質押之台積電公司股票交付該公司。且原告
      與被告雙方係基於借貸關係而訴訟，似不可與被告與訴外人台積電公司間之附
      解除條件買賣關係相提併論。
三、證據：提出借據、授信約定書、歷史交易明細查詢單、應收利息查詢單、基本放
    款利率查詢表、撥款授權暨承諾書為證。
乙、被告方面：
一、聲明：駁回原告之訴及其假執行之聲請。如受不利判決，願供擔保請准免為假執
    行。
二、陳述：
（一）依系爭借據第五條關於利率之記載，第一年固定為年息百分之七．四七（被告
      誤載為百分之七．四），第二年固定為年息百分之七．五，第三年起按原告銀
      行基本放款利率減碼年息百分之○．八五浮動計息。又依原告提出之授信約定
      書，其上核章及簽約日期為八十八年十一月十七日，惟實際之借用日則為八十
      八年十二月十六日，因此原告請求之利率，係以九十年九月一日為基準，尚與
      借據之約定不符，應以九十年十二月十六日為基準，並請原告舉證證明基本放
      款利率為何。
（二）被告自始即願意清償向原告申貸之款項一百六十萬元，但原告應將設質擔保之
      台積電股票返還予原告。被告曾數次以電話告知原告公司之人員，並曾發存證
      信函表達償還貸款之意願，惟原告竟堅持將所質押擔保之台積電股票歸還台積
      電公司。原告既然拒絕還款後返還擔保物予被告，爰依民法第二百六十四條及
      第一百四十八條規定，行使同時履行抗辯權，在原告未承諾返還擔保之股票前
      ，拒絕償還貸款本息。
（三）上開擔保之股票係原告所有，台積電公司無權對該股票主張任何權利。至台積
      電公司雖強制要求被告於認購新股時，必須與其簽訂員工認股協議書及同意書
      ，強制要求被告必須任職滿三年，在任職期間該股票由公司保管，未任職滿三
      年，依比例發還股票等情，惟上開約定均係增加公司法所無之限制，且違反公
      司法之強制規定，應屬無效。且查，台積電北美公司於八十九年三月三十日給
      予被告之聘僱書，明言在此聘僱書之前所簽訂之一切文書均作廢無效。因此，
      台積電公司業已放棄被告簽署之協議書與同意書之一切權利，自不得再持該約
      定而為主張。
三、證據：提出消費者貸款申請書、借據、撥款授權暨承諾書、員工認股協議書、同
    意書、聘僱書、證券暨期貨管理委員會之函釋、法律意見書、世大積體電路股份
    有限公司之信函、台積電公司於九十年八月一日、九十年十二月十三日寄予被告
    之信函為證。
    理      由
一、本件原告主張：被告於八十八年十二月十六日向原告借用三百零三萬二千五百元
    ，約定利息第一年固定以年息百分之七．四七計算，第二年固定以年息百分之七
    ．五計算，第三年起按原告銀行基本放款利率減碼年息百分之○．八五計算，並
    自借款日起算，前二年按月付息，第三年起以每一個月為一期，按期平均攤還本
    息，如有逾期攤還本息，借款人即喪失期限之利益，應立即全部償還。嗣被告自
    九十年九月一日起即未依約償還本息，目前尚欠本金一百六十萬元及訴之聲明所
    示之利息未清償等語。被告就上開借款及自九十年九月一日起即未繳納本息之事
    實均不爭執，惟辯稱：原告請求之利率與借據所載不符。又被告自始即願意清償
    向原告申貸之款項一百六十萬元，但原告應將設質擔保之台積電股票返還予原告
    ，爰依民法第二百六十四條及第一百四十八條規定，行使同時履行抗辯權，在原
    告未承諾返還擔保之股票前，拒絕償還貸款本息。再者，上開擔保之股票係原告
    所有，台積電公司無權對該股票主張任何權利。至台積電公司雖強制要求被告於
    認購新股時，必須與其簽訂員工認股協議書及同意書，並要求被告必須任職滿三
    年，在任職期間該股票由公司保管，未任職滿三年，依比例發還股票等情，惟上
    開約定均係增加公司法所無之限制，且違反公司法之強制規定，應屬無效。且依
    台積電北美公司於八十九年三月三十日給予被告之聘僱書，即已明言在此聘僱書
    之前所簽訂之一切文書均作廢無效。因此，台積電公司業已放棄被告簽署之協議
    書與同意書之一切權利，自不得再持該約定而為主張，因之，台積電既已無任何
    權利，原告自應將該擔保之股票返還予被告等語。
三、經查，被告固於八十八年十一月十七日簽訂系爭借據及授信約定書，惟借款期間
    係自八十八年十二月十六日起至九十三年十二月十五日止，故實際之借用日為八
    十八年十二月十六日，此觀卷附之借據及歷史交易明細查詢單載明生效日為八十
    八年十二月十六日即明。另依兩造簽訂之借據第五條第三項約定：「第一年固定
    為年息7.47%，第二年固定為年息7.5%，第三年起按貴行基本放款利率（目前為
    年息8.35%）減年息0.85%浮動計息。」而被告自九十年九月一日起未繳納本息，
    其時尚未滿兩年，因此，自九十年九月一日起至九十年十二月十五日止之利息應
    按固定年息百分之七．五計算，自九十年十二月十六日起至清償日止則改按原告
    銀行基本放款利率減碼年息百分之○．八五計付。又依原告提出被告不爭執其真
    正之基本放款利率表，其上載明八十九年二月十九日起至九十年十月七日止之基
    本放款利率為年息百分之八．三五，自九十年十月八日起至九十一年一月八日止
    之基本放款利率為年息百分之八．三三。準此，九十年九月一日起至九十年十二
    月十五日止原應依年息百分之七．五計算，但原告按基本放款利率即年息分別為
    百分之八．三五（九十年九月一日起至九十年十月七日止）、百分之八．三三（
    九十年十月八日起至九十年十二月十五日止）減碼年息百分之○．八五（即年息
    百分之七．五、百分之七．四八）請求被告給付系爭借款之利息，並未逾兩造約
    定之利率，尚無不當。
四、被告又稱：被告自始即願意清償向原告申貸之款項一百六十萬元，但原告應將設
    質擔保之台積電股票返還予原告，爰依民法第二百六十四條及第一百四十八條規
    定，行使同時履行抗辯權，在原告未承諾返還擔保之股票前，拒絕償還貸款本息
    等語。惟按因契約互負債務者，於他方當事人未為對待給付前，得拒絕自己之給
    付。但自己有先為給付之義務者，不在此限。他方當事人已為部分之給付時，依
    其情形，如拒絕自己之給付有違背誠實及信用方法者，不得拒絕自己之給付；行
    使權利，履行義務，應依誠實及信用方法，民法第二百六十四條、第一百四十八
    條第二項定有明文。又所謂同時履行之抗辯，乃係基於雙務契約而發生，倘雙方
    之債務，非本於同一之雙務契約而發生，縱令雙方債務在事實上有密切之關係，
    或雙方之債務雖因同一之雙務契約而發生，然其一方之給付，與他方之給付，並
    非立於互為對待給付之關係者，均不能發生同時履行之抗辯，最高法院五十九年
    台上字第八五○號判例足資參照。查被告向原告借用系爭款項時，乃以認購之台
    積電股票十二萬一千三百股作為上開借款之擔保，被告並同意原告於系爭借款清
    償完畢時，得將該設定質權之股票逕行交付台積電公司或其指定之人，有撥款授
    權暨承諾書在卷可稽。是以，系爭台積電股票既為被告設定質權之標的，本須待
    前開借款清償完畢時原告始有返還之義務，且被告基於設定質權之物權契約所生
    之股票返還請求權，與原告基於借款契約所生之借款返還請求權，並非本於同一
    互負有對價關係之雙務契約而發生，縱系爭台積電股票係為擔保前開借款之清償
    ，然二者既非立於對待給付之關係，依前揭判例所示，被告自無行使同時履行抗
    辯權之餘地。因此，被告據此主張同時履行抗辯權而拒絕償還借款，自無足採。
    況查，被告親簽之撥款授權暨承諾書第第七條約定：「本人同意自借款日起三年
    內，如有全數清償對貴行之一切債務之情事者（無論是他人代償或自償），貴行
    得將前開設定質權予貴行之股票逕行交付世大積體電路股份有限公司（即台積電
    公司）或其指定之人，該公司或其指定之人收妥時即視為本人收妥完成。」觀諸
    上開約定內容，性質上屬第三人利益契約。易言之，若被告於三年內全數清償前
    開借款時，依民法第二百六十九條第一項：「以契約訂定向第三人為給付者，要
    約人得請求債務人向第三人為給付，其第三人對於債務人，亦有直接請求給付之
    權」規定，原告應將系爭台積電股票交付台積電公司或其指定之人。倘原告未依
    約交付，被告亦僅得請求原告向台積電公司交付，而不得直接請求原告向其為給
    付，是被告自不得以原告未承諾返還擔保之股票予伊為由，而拒絕償還貸款本息
    。被告另稱：依台積電北美公司於八十九年三月三十日給予被告之聘僱書，即已
    明言在此聘僱書之前所簽訂之一切文書均作廢無效。因此，台積電公司業已放棄
    被告簽署之協議書與同意書之一切權利，自不得再持該約定而為主張，因之，台
    積電公司既已無任何權利，原告自應將該擔保之股票返還予被告等語。然查，依
    台積電公司於九十年八月一日及同年十二月十三日寄予被告之信函載明：「台端
    於民國89年離職時，就所認購原世大積體電路股份有限公司之股票：：並未遵守
    原認購之協議，將因任職年資未滿三年而無權取得之股票配合辦理退股手續：：
    」、「台端於民國九十年一月底離職，由於任職期間未滿三年，依當初台端所簽
    署之認股協議等相關規定台端所認購之原世大公司之股票：：，應按比例移轉於
    公司指定之特定人，惟至今仍未見台端辦理相關手續，：：」等語，可見台積電
    公司並未放棄保管系爭台積電股票之權利，被告上開辯詞，即無足採。至被告簽
    署之同意書或員工認股協議書不問是否違反公司法之強制規定而有無效之情事，
    尚不影響被告簽署撥款授權暨承諾書第七條約定之效力。質言之，縱台積電公司
    無權保管系爭擔保之股票，亦應待被告依撥款授權暨承諾書第七條約定交付台積
    電公司後，被告再依法律規定或渠等之約定請求台積電公司返還。
五、綜上所述，本件被告既積欠原告借款一百六十萬元，及訴之聲明所示之利息未清
    償，而被告復無任何拒絕清償之理由。從而，原告依消費借貸契約請求被告如數
    給付為有理由，應予准許。
六、兩造陳明願供擔保請為宣告假執行或免為假執行，經核均與規定相符，爰分別酌
    定相當之擔保金額予以宣告。
七、結論：
    本件原告之訴為有理由，依民事訴訟法第七十八條、第三百九十條第二項、第三
    百九十二條，判決如主文。
中　　　華　　　民　　　國　　九十一　　年　　　九　　　月　　 十二 　　日
                                            民事第五庭法      官　林秀圓
右為正本係照原本作成
如對本判決上訴，須於判決送達後廿日內向本院提出上訴狀
中　　　華　　　民　　　國　　九十一　　年　　　九　　　月　　　十二　　日
　　　　　　　　　　　　　　　　　　　　　　　　　　　法院書記官　林蓮女
